ACORDAO-COMPLETO-2555166

ACÓRDÃO 2181/2022 ATA 38/2022 - PLENÁRIO

VISTOS, relatados e discutidos estes autos de Tomada de Contas Especial instaurada pelo Comando da 4ª Região Militar e 4ª Divisão de Exército, em desfavor de Bruno Cesar Moura e Silva, em razão da apropriação indevida de recursos de pensão, entre julho de 2011 e setembro de 2012, paga pelo Exército após cessação dos direitos remuneratórios em razão do óbito da beneficiária Maria Elza Pinto, ocorrido em julho de 2011.
ACORDAM os Ministros do Tribunal de Contas da União, reunidos em sessão do Plenário, ante as razões expostas pelo relator e com fundamento no art. 212 do Regimento Interno do TCU, em:
9.1. arquivar o processo, sem julgamento de mérito, em virtude da ausência de pressuposto de constituição e de desenvolvimento válido e regular do processo; e
9.2. enviar cópia desta decisão ao Comando da 4ª Região Militar e 4ª Divisão de Exército e ao responsável, com a informação de que o inteiro teor deste acórdão e do relatório e do voto que o fundamentam está disponível no endereço eletrônico www.tcu.gov.br/acordaos.

Tomada de contas especial instaurada em razão da apropriação indevida de recursos de pensão, no período de 10/7/2011 a 4/9/2012, paga pelo Exército após cessação dos direitos remuneratórios, ocorrida com o advento do óbito da beneficiária.

3. Interessados/Responsáveis:
3.1. Interessado: Comando da 4ª Região Militar e 4ª Divisão de Exército (09.576.937/0001-84)
3.2. Responsável: Bruno Cesar Moura e Silva (XXX.899.276-XX)

13.1. Ministros presentes: Bruno Dantas (na Presidência), Walton Alencar Rodrigues, Aroldo Cedraz, Jorge Oliveira (Relator) e Antonio Anastasia.
13.2. Ministros-Substitutos convocados: Augusto Sherman Cavalcanti, Marcos Bemquerer Costa e Weder de Oliveira.

JORGE OLIVEIRA

Acolho como relatório a instrução técnica produzida no âmbito da Secretaria de Controle Externo de Tomada de Contas Especial - SecexTCE, ratificada pelo Ministério Público de Contas:
"INTRODUÇÃO
	Cuidam os autos de tomada de contas especial instaurada pelo Comando da 4ª Região Militar e 4ª Divisão de Exército, em desfavor de Bruno Cesar Moura e Silva, em razão da apropriação indevida de recursos de pensão, no período de 10/7/2011 a 4/9/2012, paga pelo Exército após cessação dos direitos remuneratórios, ocorrida com o advento do óbito da beneficiária Maria Elza Pinto, ocorrido em 9/7/2011.
HISTÓRICO
	Em 27/10/2020, com fundamento na IN/TCU 71/2012, alterada pela IN/TCU 76/2016, e DN/TCU 155/2016, o dirigente da instituição Comando da 4ª Região Militar e 4ª Divisão de Exército autorizou a instauração da tomada de contas especial (peça 15) . O processo foi registrado no sistema e-TCE com o número 2949/2020.
	O fundamento para a instauração da Tomada de Contas Especial, conforme consignado na matriz de responsabilização elaborada pelo tomador de contas, foi a constatação da seguinte irregularidade: 
Aquele que, por ação ou omissão voluntária, negligência ou imprudência, violar direito e causar dano a outrem, ainda que exclusivamente moral, comete ato ilícito, sendo que 'também comete ato ilícito o titular de um direito que, ao exercê-lo, excede manifestamente os limites impostos pelo seu fim econômico ou social, pela boa fé ou pelos bons costumes'. Ademais, nos termos do Art. 927, do mesmo diploma legal, 'aquele que por ato ilícito causar dano a outrem, fica obrigado a repará-lo'.
	O responsável arrolado na fase interna foi devidamente comunicado e, diante da ausência de justificativas suficientes para elidir a irregularidade e da não devolução dos recursos, instaurou-se a tomada de contas especial.
	No relatório (peça 32) , o tomador de contas concluiu que o prejuízo importaria no valor original de R$ 78.297,88, imputando-se a responsabilidade a Bruno Cesar Moura e Silva, na condição de beneficiário. 
	Em 14/5/2021, a Centro de Controle Interno do Exército emitiu o relatório de auditoria (peça 34) , em concordância com o relatório do tomador de contas. O certificado de auditoria e o parecer do dirigente do órgão de controle interno concluíram pela irregularidade das presentes contas (peças 35 e 36) .
	Em 14/5/2021, o Comandante do Exército atestou haver tomado conhecimento das conclusões contidas no relatório e certificado de auditoria, bem como do parecer conclusivo do dirigente do órgão de controle interno, manifestando-se pela irregularidade das contas, e determinou o encaminhamento do processo ao Tribunal de Contas da União (peça 37) . Em que pese o art. 52 da Lei 8.443/1992 fale em Ministro de Estado supervisor da área ou autoridade de nível hierárquico equivalente, os Comandantes do Exército, da Marinha e da Aeronáutica (arts. 3º e 9º da LC 97/1999) equiparam-se a Ministro de Estado (Acórdão 18633/2021-TCU-Primeira Câmara, rel. Augusto Sherman) .
	Na instrução inicial (peça 41) , analisando-se os documentos nos autos, concluiu-se pela necessidade de realização de citação para a seguinte irregularidade: 
Irregularidade 1: apropriação indevida de recursos de pensão, no período de 10/7/2011 (dia seguinte ao falecimento da pensionista) a 4/9/2012 (quando foi efetuado o último pagamento do benefício) , paga pelo Exército após cessação dos direitos remuneratórios, ocorrida com o advento do óbito da beneficiária Maria Elza Pinto, ocorrido em 9/7/2011. 
	Evidências da irregularidade: documentos técnicos presentes nas peças 1, 2, 3, 4, 5, 6, 7, 8, 9, 10, 11, 12, 13, 14, 15, 16, 17, 18, 19, 20, 21, 22, 23, 24, 25, 26, 27, 28, 29 e 30.
	Normas infringidas: arts. 186, 187, 597, 884, 876 e 927 do Código Civil (Lei 10.406 de 10/1/2002.
	Débitos relacionados ao responsável Bruno Cesar Moura e Silva:
	Data de ocorrência
	Valor histórico (R$) 

	2/8/2011
	5.841,99

	2/9/2011
	8.345,70

	4/10/2011
	8.345,70

	3/11/2011
	8.345,70

	2/12/2011
	12.518,55

	3/1/2012
	8.345,70

	2/2/2012
	8.345,70

	2/3/2012
	8.345,70

	3/4/2012
	8.345,70

	3/5/2012
	8.345,70

	4/6/2012
	8.345,70

	3/7/2012
	12.518,55

	2/8/2012
	8.345,70

	4/9/2012
	8.345,70

		Cofre credor: Tesouro Nacional.
		Responsável: Bruno Cesar Moura e Silva.
Conduta: não comunicar ao órgão instituidor o falecimento da pensionista; e sacar os recursos da conta específica da pensionista, após o falecimento desta, ocorrido em 9/7/2011.
Nexo de causalidade: ao receber pensão indevida, o responsável causou dano ao erário.
Culpabilidade: não receber pensão indevida ou, caso receba, devolvê-la. 
Encaminhamento: citação.
Em cumprimento ao pronunciamento da unidade (peça 43) , foi efetuada citação do responsável, nos moldes adiante:
 Bruno Cesar Moura e Silva - promovida a citação do responsável, conforme delineado adiante:
	Comunicação: Ofício 36089/2022 - Seproc (peça 45) 
Data da Expedição: 12/8/2022
Data da Ciência: 16/8/2022 (peça 46) 
Nome Recebedor: Rayane Campos
Observação: Ofício enviado para o endereço do responsável, conforme pesquisa na base de dados no sistema da Receita Federal, custodiada pelo TCU (peça 44) .
Fim do prazo para a defesa: 31/8/2022
	
	Conforme Despacho de Conclusão das Comunicações Processuais (peça 47) , as providências inerentes às comunicações processuais foram concluídas. 
	Transcorrido o prazo regimental, o responsável Bruno Cesar Moura e Silva permaneceu silente, devendo ser considerado revel, nos termos do art. 12, § 3º, da Lei 8.443/1992.
ANÁLISE DOS PRESSUPOSTOS DE PROCEDIBILIDADE DA IN/TCU 71/2012
Avaliação de Viabilidade do Exercício do Contraditório e Ampla Defesa
	Verifica-se que não houve o transcurso de mais de dez anos desde o fato gerador sem que tenha havido a notificação do responsável pela autoridade administrativa federal competente (art. 6º, inciso II, c/c art. 19 da IN/TCU 71/2012, modificada pela IN/TCU 76/2016) , uma vez que o fato gerador da irregularidade sancionada ocorreu em 4/9/2012, e o responsável foi notificado sobre a irregularidade pela autoridade administrativa competente conforme segue:
0. Bruno Cesar Moura e Silva, por meio do ofício acostado à peça 24, recebido em 5/1/2021, conforme AR (peça 20) .
Valor de Constituição da TCE 	
	Verifica-se, ainda, que o valor atualizado do débito apurado (sem juros) em 1/1/2017 é de R$ 171.069,48, portanto superior ao limite mínimo de R$ 100.000,00, na forma estabelecida conforme os arts. 6º, inciso I, e 19 da IN/TCU 71/2012, modificada pela IN/TCU 76/2016. 
OUTROS PROCESSOS/DÉBITOS NOS SISTEMAS DO TCU COM OS MESMOS RESPONSÁVEIS
	Informa-se que não foi encontrado débito imputável ao responsável em outros processos no Tribunal.
	A tomada de contas especial está, assim, devidamente constituída e em condição de ser instruída.
EXAME TÉCNICO
Da validade das notificações:
	Preliminarmente, cumpre tecer breves considerações sobre a forma como são realizadas as comunicações processuais no TCU. A esse respeito, destacam-se o art. 179, do Regimento Interno do TCU (Resolução 155, de 4/12/2002) e o art. 4º, inciso III, § 1º, da Resolução TCU 170, de 30 de junho de 2004, in verbis:
Art. 179. A citação, a audiência ou a notificação, bem como a comunicação de diligência, farse-ão:
I - mediante ciência da parte, efetivada por servidor designado, por meio eletrônico, fac-símile, telegrama ou qualquer outra forma, desde que fique confirmada inequivocamente a entrega da comunicação ao destinatário;
II - mediante carta registrada, com aviso de recebimento que comprove a entrega no endereço do destinatário;
III - por edital publicado no Diário Oficial da União, quando o seu destinatário não for localizado
 (...) 
Art. 3º As comunicações serão dirigidas ao responsável, ou ao interessado, ou ao dirigente de órgão ou entidade, ou ao representante legal ou ao procurador constituído nos autos, com poderes expressos no mandato para esse fim, por meio de:
I - correio eletrônico, fac-símile ou telegrama;
II - servidor designado;
III - carta registrada, com aviso de recebimento;
IV - edital publicado no Diário Oficial da União, quando o seu destinatário não for localizado, nas hipóteses em que seja necessário o exercício de defesa.
Art. 4º. Consideram-se entregues as comunicações:
I - efetivadas conforme disposto nos incisos I e II do artigo anterior, mediante confirmação da ciência do destinatário;
II - realizadas na forma prevista no inciso III do artigo anterior, com o retorno do aviso de recebimento, entregue comprovadamente no endereço do destinatário;
III - na data de publicação do edital no Diário Oficial da União, quando realizadas na forma prevista no inciso IV do artigo anterior.
§ 1º O endereço do destinatário deverá ser previamente confirmado mediante consulta aos sistemas disponíveis ao Tribunal ou a outros meios de informação, a qual deverá ser juntada ao respectivo processo.
 (...) 
	Bem se vê, portanto, que a validade da citação via postal não depende de que o aviso de recebimento seja assinado pelo próprio destinatário da comunicação, o que dispensa, no caso em tela, a entrega do AR em 'mãos próprias'. A exigência da norma é no sentido de o Tribunal verificar se a correspondência foi entregue no endereço correto, residindo aqui a necessidade de certeza inequívoca. 
	Não é outra a orientação da jurisprudência do TCU, conforme se verifica dos julgados a seguir transcritos:
São válidas as comunicações processuais entregues, mediante carta registrada, no endereço correto do responsável, não havendo necessidade de que o recebimento seja feito por ele próprio (Acórdão 3648/2013-TCU-Segunda Câmara, Relator José Jorge) ;
É prescindível a entrega pessoal das comunicações pelo TCU, razão pela qual não há necessidade de que o aviso de recebimento seja assinado pelo próprio destinatário. Entregandose a correspondência no endereço correto do destinatário, presume-se o recebimento da citação. (Acórdão 1019/2008-TCU-Plenário, Relator Benjamin Zymler) ;
As comunicações do TCU, inclusive as citações, deverão ser realizadas mediante Aviso de Recebimento - AR, via Empresa Brasileira de Correios e Telégrafos, bastando para sua validade que se demonstre que a correspondência foi entregue no endereço correto. (Acórdão 1526/2007-TCU-Plenário, Relator Aroldo Cedraz) .
A validade do critério de comunicação processual do TCU foi referendada pelo Supremo Tribunal Federal, nos termos do julgamento do MS-AgR 25.816/DF, por meio do qual se afirmou a desnecessidade da ciência pessoal do interessado, entendendo-se suficiente a comprovação da entrega do 'AR' no endereço do destinatário:
Ementa: agravo regimental. Mandado de segurança. Desnecessidade de intimação pessoal das decisões do tribunal de contas da união. art. 179 do regimento interno do TCU. Intimação do ato impugnado por carta registrada, iniciado o prazo do art. 18 da lei nº 1.533/51 da data constante do aviso de recebimento. Decadência reconhecida. Agravo improvido.
O envio de carta registrada com aviso de recebimento está expressamente enumerado entre os meios de comunicação de que dispõe o Tribunal de Contas da União para proceder às suas intimações.
O inciso II do art. 179 do Regimento Interno do TCU é claro ao exigir apenas a comprovação da entrega no endereço do destinatário, bastando o aviso de recebimento simples. 
Da revelia do responsável Bruno Cesar Moura e Silva
	No caso vertente, a citação do responsável se deu em endereço proveniente da base de CPFs da Receita Federal, em sistema custodiado pelo TCU. A entrega do ofício citatório nesse endereço ficou comprovada (peça 44 a 46) .
	Nos processos do TCU, a revelia não leva à presunção de que seriam verdadeiras todas as imputações levantadas contra os responsáveis, diferentemente do que ocorre no processo civil, em que a revelia do réu opera a presunção da verdade dos fatos narrados pelo autor (Acórdão 1009/2018-TCU-Plenário, Relator Bruno Dantas; 2369/2013-TCU-Plenário, Relator Benjamin Zymler e 2449/2013-TCU-Plenário, Relator Benjamin Zymler) . Dessa forma, a avaliação da responsabilidade do agente não pode prescindir da prova existente no processo ou para ele carreada. 
	Ao não apresentar sua defesa, o responsável deixou de produzir prova da regular aplicação dos recursos sob sua responsabilidade, em afronta às normas que impõem aos gestores públicos a obrigação legal de, sempre que demandados pelos órgãos de controle, apresentar os documentos que demonstrem a correta utilização das verbas públicas, a exemplo do contido no art. 93 do Decreto-Lei 200/1967: 'Quem quer que utilize dinheiros públicos terá de justificar seu bom e regular emprego na conformidade das leis, regulamentos e normas emanadas das autoridades administrativas competentes.' 
	Mesmo as alegações de defesa não sendo apresentadas, considerando o princípio da verdade real que rege esta Corte, procurou-se buscar, em manifestações do responsável na fase interna desta Tomada de Contas Especial, se havia algum argumento que pudesse ser aproveitado a seu favor. 
	Os argumentos apresentados na fase interna (peça 3) não elidem as irregularidades apontadas.
	Conforme relatado na instrução precedente (peça 48) :
12.	Maria Elza Pinto, beneficiária de pensão militar, faleceu em 9/7/2011 e o fato não foi comunicado à administração militar, que continuou a depositar os pagamentos do benefício regularmente em sua conta bancária da Caixa Econômica Federal, Agência 0084-1, Conta 001004034674, até junho de 2012, quando foram suspensos os pagamentos por falta de apresentação para o recadastramento anual e constatado o óbito da pensionista no Sisob (peças 6 e 32) .
13.	Por força da Portaria 64316.009128/2014-71, de 21 de maio de 2014, foi instaurado inquérito policial militar para apurar os fatos e a existência de possível dano ao Erário (peças 6 e 9) .
14.	No decorrer das investigações, Bruno César Moura Silva, neto da pensionista, declarou durante sua inquirição que a conta corrente de Maria Elza Pinto era em conjunto com ele e que após o falecimento da pensionista passou retirar todos os recursos depositados à título de pensão. Não obstante o reconhecimento da dívida, Bruno não devolveu os recursos indevidamente subtraídos.
15.	Em sentença proferida nos autos da ação ordinária ajuizada pela União, o juízo da sexta vara federal de Minas Gerais julgou procedente o pedido da inicial e condenou Bruno ao pagamento do valor de R$ 114.780,27, manifestando-se de seguinte forma (peças 10 e 11) :
'Assim, reconhecido o recebimento indevido do benefício previdenciário, afigura-se imperiosa a devolução de tais valores, já que o pagamento não decorreu de mero equívoco de interpretação do órgão público responsável pela sua concessão e manutenção, mas, sim, da prática de ato ilícito fraudulento e de má-fé, o que torna irrelevante a natureza alimentícia das prestações.
For fim, consigno que a conduta perpetrada pelo requerido, ao deixar de comunicar o falecimento da avó e apropriar-se de valores sabidamente alheios, realizando mensalmente o saque das parcelas creditadas em conta bancária a título de pensão, é sobremaneira grave, podendo produzir consequências, inclusive, na seara penal, por configurar, em tese, o delito de estelionato, conforme entendimento do TRF-1ª Região.'
16.	Foi efetuado bloqueio do valor de R$ 1.500,00, porém, em virtude da falta de materialidade, a verba foi desbloqueada.
	De acordo com o art. 71, inciso, II, segunda parte, da Constituição Federal/1988, o tribunal julgará as contas de qualquer pessoa física ou jurídica, pública ou privada, que der causa a perda, extravio ou outra irregularidade de que resulte prejuízo ao erário público. Por sua vez, de acordo com os arts. 876, 884 e 927 da Lei 10.406/2002, todo aquele que recebeu o que não lhe era devido fica obrigado a restituir. Portanto, ao não comunicar o óbito da pensionista e sacar os recursos da pensão paga indevidamente após o seu falecimento, o responsável Bruno César Moura Silva acarretou dano ao erário, na medida em que o Estado realiza um pagamento que não estava obrigado, ficando o beneficiário compelido a restituir os valores sacados irregularmente da conta bancária da falecida pensionista, conforme a legislação referida. Portanto, Bruno César Moura Silva (CPF: XXX.899.276-XX) deve apresentar suas alegações de defesa e/ou recolher os valores percebidos indevidamente.
	Em se tratando de processo em que a parte interessada não se manifestou acerca das irregularidades imputadas, não há elementos para que se possa efetivamente aferir e reconhecer a ocorrência de boa-fé na conduta do responsável, podendo este Tribunal, desde logo, proferir o julgamento de mérito pela irregularidade das contas, conforme os termos dos §§ 2º e 6º do art. 202 do Regimento Interno do TCU. (Acórdão 2064/2011-TCU-Primeira Câmara (Relator Ubiratan Aguiar) , 6.182/2011-TCU-1ª Câmara (Relator Weber de Oliveira) , 4.072/2010-TCU-1ª Câmara (Relator Valmir Campelo) , 1.189/2009-TCU-1ª Câmara (Relator Marcos Bemquerer) , 731/2008-TCU-Plenário (Relator Aroldo Cedraz) .
	Dessa forma, o responsável Bruno Cesar Moura e Silva deve ser considerado revel, nos termos do art. 12, § 3º, da Lei 8.443/1992, devendo as contas serem julgadas irregulares, condenando-o ao débito apurado e aplicando-lhe a multa prevista no art. 57 da Lei 8.443/1992.
Prescrição da Pretensão Punitiva
	Vale ressaltar que a pretensão punitiva do TCU, conforme Acórdão 1441/2016-TCU-Plenário, Relator Benjamin Zymler, que uniformizou a jurisprudência acerca dessa questão, subordina-se ao prazo geral de prescrição indicado no art. 205 do Código Civil, que é de dez anos, contado da data de ocorrência da irregularidade sancionada, nos termos do art. 189 do Código Civil, sendo este prazo interrompido pelo ato que ordenar a citação, a audiência ou a oitiva do responsável.
	No caso em exame, não ocorreu a prescrição, uma vez que a irregularidade sancionada ocorreu em 4/9/2012, e o ato de ordenação da citação ocorreu em 30/6/2022.
CONCLUSÃO
	Em face da análise promovida na seção 'Exame Técnico', verifica-se que o responsável Bruno Cesar Moura e Silva não logrou comprovar a boa e regular aplicação dos recursos, instado a se manifestar, optou pelo silêncio, configurando a revelia, nos termos do § 3º, do art. 12, da Lei 8.443/1992. Ademais, inexistem nos autos elementos que demonstrem a boa-fé do responsável ou a ocorrência de outras excludentes de culpabilidade.
	Verifica-se também que não houve a prescrição da pretensão punitiva, conforme análise já realizada.
	Tendo em vista que não constam dos autos elementos que permitam reconhecer a boa-fé do responsável, sugere-se que as suas contas sejam julgadas irregulares, nos termos do art. 202, § 6º, do Regimento Interno do TCU, com a imputação do débito atualizado monetariamente e acrescido de juros de mora, nos termos do art. 202, § 1º do Regimento Interno do TCU, descontado o valor eventualmente recolhido, com a aplicação da multa prevista no art. 57 da Lei 8.443/1992. Perante a gravidade da ocorrência, entende-se deve ser aplicada, ainda, a sanção prevista no art. 60 da Lei 8.443/1992.
	Por fim, como não houve elementos que pudessem modificar o entendimento acerca das irregularidades em apuração, mantém-se a matriz de responsabilização presente na peça 40.
PROPOSTA DE ENCAMINHAMENTO
Diante do exposto, submetemos os autos à consideração superior, propondo ao Tribunal:
considerar revel o responsável Bruno Cesar Moura e Silva, para todos os efeitos, dando-se prosseguimento ao processo, com fulcro no art. 12, § 3º, da Lei 8.443/1992; 
julgar irregulares, nos termos dos arts. 1º, inciso I, 16, inciso III, alínea d, da Lei 8.443/1992, c/c os arts. 19 e 23, inciso III, da mesma Lei, as contas do responsável Bruno Cesar Moura e Silva, condenando-o ao pagamento das importâncias a seguir especificadas, atualizadas monetariamente e acrescidas dos juros de mora, calculadas a partir das datas discriminadas até a data da efetiva quitação do débito, fixando-lhe o prazo de quinze dias, para que comprove, perante o Tribunal, o recolhimento das referidas quantias aos cofres do Tesouro Nacional, nos termos do art. 23, inciso III, alínea 'a', da citada lei, c/c o art. 214, inciso III, alínea 'a', do Regimento Interno do TCU.  
		Débitos relacionados ao responsável Bruno Cesar Moura e Silva (CPF: XXX.899.276-XX) :
	Data de ocorrência
	Valor histórico (R$) 

	2/8/2011
	5.841,99

	2/9/2011
	8.345,70

	4/10/2011
	8.345,70

	3/11/2011
	8.345,70

	2/12/2011
	12.518,55

	3/1/2012
	8.345,70

	2/2/2012
	8.345,70

	2/3/2012
	8.345,70

	3/4/2012
	8.345,70

	3/5/2012
	8.345,70

	4/6/2012
	8.345,70

	3/7/2012
	12.518,55

	2/8/2012
	8.345,70

	4/9/2012
	8.345,70

Valor atualizado do débito (com juros) em 16/9/2022: R$ 229.870,90.
aplicar ao responsável Bruno Cesar Moura e Silva (CPF XXX.899.276-XX) a multa prevista no art. 57 da Lei 8.443/1992 c/c o art. 267 do Regimento Interno do TCU, fixando-lhe o prazo de quinze dias, a contar da notificação, para que comprove, perante o Tribunal (art. 214, III, alínea 'a', do Regimento Interno do TCU) , o recolhimento da dívida aos cofres do Tesouro Nacional, atualizada monetariamente desde a data do acórdão proferido por este Tribunal até a data do efetivo recolhimento, se paga após o vencimento, na forma da legislação em vigor;
autorizar, desde logo, a cobrança judicial das dívidas, caso não atendida a notificação, na forma do disposto no art. 28, inciso II, da Lei 8.443/1992;
autorizar também, desde logo, se requerido, com fundamento no art. 26, da Lei 8.443, de 1992, c/c o art. 217, §1º do Regimento Interno do TCU, o parcelamento da (s) dívida (s) em até 36 parcelas, incidindo, sobre cada parcela, corrigida monetariamente, os correspondentes acréscimos legais, fixando-lhe o prazo de quinze dias, a contar do recebimento da notificação, para comprovar, perante o Tribunal, o recolhimento da primeira parcela, e de trinta dias, a contar da parcela anterior, para comprovar os recolhimentos das demais parcelas, devendo incidir, sobre cada valor mensal, atualizado monetariamente, os juros de mora devidos, no caso do débito, na forma prevista na legislação em vigor, alertando o responsável de que a falta de comprovação do recolhimento de qualquer parcela importará o vencimento antecipado do saldo devedor, nos termos do § 2º do art. 217 do Regimento Interno deste Tribunal; 
considerar grave a irregularidade cometida e, com fulcro no art. 60 da Lei 8.443/1992, inabilitar o Sr. Bruno Cesar Moura e Silva (CPF XXX.899.276-XX) , por oito anos, para o exercício de cargo em comissão ou função de confiança no âmbito da Administração Pública;
enviar cópia do Acórdão a ser prolatado à Procuradoria da República no Estado de MG, nos termos do § 3º do art. 16 da Lei 8.443/1992, c/c o § 7º do art. 209 do Regimento Interno do TCU, para adoção das medidas cabíveis; e
enviar cópia do Acórdão que vier a ser proferido ao Comando da 4ª Região Militar e 4ª Divisão de Exército e ao responsável, para ciência;
informar à Procuradoria da República no Estado de MG, ao Comando da 4ª Região Militar e 4ª Divisão de Exército e ao responsável que a presente deliberação, acompanhada do Relatório e do Voto que a fundamenta, está disponível para a consulta no endereço www.tcu.gov.br/acordaos, além de esclarecer que, caso requerido, o TCU poderá fornecer sem custos as correspondentes cópias, de forma impressa; e
informar à Procuradoria da República no Estado de MG que, nos termos do parágrafo único do art. 62 da Resolução TCU 259/2014, os procuradores e membros do Ministério Público credenciados nesta Corte podem acessar os presentes autos de forma eletrônica e automática, ressalvados apenas os casos de eventuais peças classificadas como sigilosas, as quais requerem solicitação formal."
	
É o relatório.

não há

Subprocurador-Geral Lucas Rocha Furtado

TOMADA DE CONTAS ESPECIAL. PROVIDÊNCIAS JUDICIAIS PARA RECUPERAÇÃO DO DANO JÁ ADOTADAS. AUSÊNCIA DE PRESSUPOSTOS DE CONSTITUIÇÃO E DESENVOLVIMENTO VÁLIDO E REGULAR DA TCE. ARQUIVAMENTO. A instauração de tomada de contas especial é medida de exceção, devendo o gestor, preliminarmente, adotar outras medidas tendentes à restauração do patrimônio público. Cabe ao TCU delimitar as situações em que o particular está sujeito a sua jurisdição, ao causar dano ao erário, quando não atua em conjunto com um agente da Administração Pública. A obtenção pela União de provimento judicial com vistas à reparação do dano torna descabida a instauração de tomada de contas especial com a mesma finalidade.

TOMADA DE CONTAS ESPECIAL (TCE)

Secretaria de Controle Externo de Tomada de Contas Especial (SecexTCE)

Trata o presente processo de tomada de contas especial instaurada pelo Comando da 4ª Região Militar e 4ª Divisão de Exército, em face de Bruno Cesar Moura e Silva, neto da pensionista, por ter sacado os benefícios previdenciários depositados, no período de julho de 2011 a setembro de 2012, após o falecimento da beneficiária, Maria Elza Pinto.
2.	Devidamente instruído o processo, o responsável foi citado, mas permaneceu silente, caracterizando a sua revelia, nos termos do art. 12, § 3º da Lei 8.443/1992.
3.	Superados os pressupostos de procedibilidade e diante da inocorrência de prescrição, a SecexTCE propõe que as contas sejam julgadas irregulares, condenando o responsável ao pagamento do débito apurado, bem como da multa prevista no art. 57 da Lei 8.443/92.
4.	Ainda, em face da gravidade da conduta, propõe que lhe seja aplicada a sanção de inabilitação para o exercício de cargo em comissão ou função de confiança, por oito anos, circunstância que atraiu o exame do processo para este Plenário.
5.	O Ministério Público de Contas, em cota singela, anuiu com a mencionada proposta de julgamento.
6.	Lamento, todavia, discordar do encaminhamento sugerido.
7.	Ao longo dos últimos anos, o Tribunal foi, progressivamente, relativizando a compreensão sedimentada de que um particular estranho à Administração Pública só seria alcançado pela jurisdição do TCU se estivesse associado com um agente público para a produção do dano ao erário.
8.	Preteritamente, o entendimento do Tribunal era inequívoco a esse respeito, a ponto de tê-lo transformado, em 1982, na Súmula 187, ainda não revogada expressamente:
"Sem prejuízo da adoção, pelas autoridades ou pelos órgãos competentes, nas instâncias, próprias e distintas, das medidas administrativas, civis e penais cabíveis, dispensa-se, a juízo do Tribunal de Contas, a tomada de contas especial, quando houver dano ou prejuízo financeiro ou patrimonial, causado por pessoa estranha ao serviço público e sem conluio com servidor da Administração Direta ou Indireta e de Fundação instituída ou mantida pelo Poder Público, e, ainda, de qualquer outra entidade que gerencie recursos públicos, independentemente de sua natureza jurídica ou do nível quantitativo de participação no capital social."
9.	Atualmente prepondera o entendimento descrito no seguinte enunciado constante da Jurisprudência Selecionada desta Corte de Contas, que foi extraído do Acórdão 946/2013, de relatoria do Ministro Benjamin Zymler:
"O agente particular que tenha dado causa a dano ao erário está sujeito à jurisdição do Tribunal de Contas da União, independentemente de ter atuado em conjunto com agente da Administração Pública, conforme o art. 71, inciso II, da Constituição Federal. Cabe ao TCU delimitar as situações em que os particulares estão sujeitos a sua jurisdição." (destaque nosso) 
10.	No caso concreto, a conduta do particular que se pretende sancionar foi a de ter deixado de comunicar ao órgão instituidor da pensão o falecimento da beneficiária legítima da pensão e de ter sacado os recursos depositados no período entre o passamento da avó e a realização do recadastramento pela unidade militar (de julho de 2011 a setembro de 2012) .
11.	É indene de dúvida que a conduta de ter sacado o pagamento da pensão da beneficiária falecida, sem o concurso de qualquer agente público, é ilegal e o dano causado deve ser reparado.
12.	Também me parece inequívoco que a Constituição Federal, na parte final do art. 71, inc. II, submete à jurisdição desta Corte qualquer agente particular que tenha dado causa a um dano ao erário, independentemente de ter atuado em conjunto com um agente da Administração Pública:
"II- julgar as contas dos administradores e demais responsáveis por dinheiros, bens e valores públicos da administração direta e indireta, incluídas e mantidas pelo poder público federal, e as contas daqueles que derem causa a perda, extravio ou outra irregularidade de que resulte prejuízo ao erário público."
13.	No entanto, em linha com a jurisprudência atual, entendo que o TCU não deve atuar em todas as situações em que se constatar dano aos cofres públicos.
14.	Tendo como corolários os princípios da racionalidade e da economicidade e no uso de seu poder regulamentar, penso que esta Casa pode delimitar quais são as situações em que os particulares devam estar sujeitos a sua jurisdição.
15.	Nesse sentido, construiu-se, ao longo do tempo, uma elogiável compreensão de que alguns danos, tipicamente de natureza civil, tais como um acidente com uma viatura oficial ou a quebra de um vidro de uma repartição pública pela ação de um vândalo, não deveriam ser reparados mediante a instauração de uma tomada de contas especial.
16.	Também por isso é que se positivou, internamente, que a instauração de tomada de contas especial é uma medida de exceção, devendo o gestor, preliminarmente, adotar outras medidas internas tendentes à restauração do patrimônio público.
17.	Refiro-me à Instrução Normativa 71/2012, que "Dispõe sobre a instauração, a organização e o encaminhamento ao Tribunal de Contas da União dos processos de tomada de contas especial", e estabelece que " (...)  a autoridade competente deve imediatamente, antes da instauração da tomada de contas especial, adotar medidas administrativas para caracterização ou elisão do dano, observados os princípios norteadores dos processos administrativos" (art. 3º) .
18.	Não por outra razão, o Comando do Exército, neste caso de forma acertada, já havia proposto uma ação junto ao Poder Judiciário, que foi julgada procedente, tendo sido o responsável condenado ao pagamento do benefício previdenciário sacado indevidamente. A providência cabível, portanto, já tinha sido adotada.
19.	Não obstante, tendo em vista o insucesso na recuperação dos valores questionados, em face da insolvência do devedor, a unidade militar decidiu por instaurar a presente TCE.
20.	A propositura de dois processos, um de reparação cível no âmbito do Judiciário, e outro administrativo, por meio de TCE, nesta Corte de Contas, com o mesmo objetivo, revela, além de uma desmedida cautela por parte do gestor, um menoscabo com outros princípios que regem a Administração Pública, tais como, os já mencionados, princípios da racionalidade e da economicidade. Tampouco a alegação do princípio da independência das instâncias seria suficiente para amparar tal procedimento.
21.	Afinal, se o objetivo e o dever do gestor público seria o de buscar a reparação do dano, de que vale dispor de um título executivo extrajudicial para fins de cobrança (acórdão do TCU) , se a União, que é a credora, já possuía um título judicial para executar a dívida do particular com o erário?
22.	Antes de finalizar, gostaria de anotar que o dano só ocorreu por ter sido facultado à pensionista, à época, receber seu benefício previdenciário em uma conta bancária conjunta solidária, em que qualquer dos titulares poderia realizar transações financeiras individualmente. Dada a natureza personalíssima da pensão militar, era de se exigir que a pensão fosse depositada em uma conta bancária individual da pensionista.
23.	Com efeito, tendo sido previamente adotadas providências para a recuperação do dano, entendo que o melhor encaminhamento para o caso em análise seja o arquivamento do processo, por ausência dos pressupostos de constituição e de desenvolvimento válido e regular, nos termos do art. 212 do Regimento Interno/TCU.
Ante o exposto, VOTO no sentido de que o Tribunal adote a minuta de acórdão que ora submeto à deliberação deste Colegiado.
TCU, Sala das Sessões, em 5 de outubro de 2022.
JORGE OLIVEIRA 
Relator